臺灣高等法院民事判決　　　　　　　　　 99年度上字第636號
上　訴　人　鄭淑敏
訴訟代理人　林信和律師
複 代理 人　李敬之律師
　　　　　　王建豐律師
　　　　　　劉致欽
被 上訴 人　博達科技股份有限公司
法定代理人　俞清松
　　　　　　吳紀群
上列當事人間確認委任關係不存在事件，上訴人對於中華民國99
年4 月13日臺灣士林地方法院99年度訴字第79號第一審判決提起
上訴，並為訴之變更，本院於100年5月10日言詞辯論終結，判決
如下：
    主  文
上訴人變更之訴駁回。
第二審訴訟費用由上訴人負擔。
    事實及理由
一、按當事人於第二審為訴之變更、追加，非經他造同意，不得
    為之，但請求之基礎事實同一者，不在此限，民事訴訟法第
    446條第1項、第255條第1項第2 款定有明文。而所謂請求之
    基礎事實同一，係指變更或追加之訴與原訴之原因事實，有
    其社會事實上之共通性及關連性，而就原請求所主張之事實
    及證據資料，於變更或追加之訴得加以利用，且無害於他造
    程序權之保障，俾符訴訟經濟者稱之。本件上訴人在原審起
    訴主張：上訴人分別於民國87年9月14日起至91年8月19日止
    、91年8月20日起至93年6月15日止（下合稱系爭期間），經
    斯時為被上訴人董事、監察人之中國電視事業股份有限公司
    （下稱中視公司）指定代表中視公司行使董事、監察人職務
    ，惟因行政登記不明確或錯誤之故，致上訴人履遭誤認為被
    上訴人之董事、監察人。因被上訴人涉嫌從事假銷貨、製造
    不實財務報表致投資人受損，財團法人證券投資人及期貨交
    易人保護中心（下稱投保中心）等人起訴請求損害賠償事件
    中竟列上訴人為當事人，另法務部行政執行署士林行政執行
    處（下稱士林行政執行處）追討被上訴人欠稅事件，亦以上
    訴人為被上訴人之前任董事、監察人，命令上訴人到場說明
    。上訴人經由本件確認兩造間於系爭期間之董事、監察人委
    任關係不存在，於獲得勝訴判決產生既判力後，得持向其他
    法院或行政機關說明，以除去不安定之法律上地位，爰請求
    確認兩造間董事、監察人之委任關係不存在。嗣於本院審理
    中為訴之變更，聲明：(一)確認兩造間自87年9 月14日起至91
    年8月19日止之董事委任關係不存在。(二)確認兩造間自91年8
    月20日起至93年6 月15日止之監察人委任關係不存在（見本
    院卷第35頁）。經核其變更之訴請求之基礎事實與原起訴時
    請求之基礎事實同一，均係確認上訴人非被上訴人之董事、
    監察人，而就原起訴請求所主張之事實及證據資料，於變更
    之訴中亦得加以利用，且無害於他造程序權之保障，依首揭
    規定，應予准許。又上訴人變更之訴既為合法，原訴可認為
    已因撤回而終結，本院即應專就新訴而為裁判（最高法院65
    年台上字第2183號判例意旨參照），合先敘明。
二、上訴人主張：上訴人從未當選為被上訴人公司之董事或監察
    人，與被上訴人間並無董事或監察人之委任關係存在。因上
    訴人曾擔任中視公司之代表人，而中視公司曾以法人身分先
    後當選為被上訴人之董事、監察人，當選後先於87年9 月14
    日至91年8 月19日期間，指派上訴人為代表行使被上訴人董
    事職務，嗣於91年8月20日至93年6月15日期間，指派上訴人
    為代表行使被上訴人監察人職務，惟因行政登記不明確或錯
    誤之故，致使上訴人履遭誤認為被上訴人公司之董事或監察
    人。因被上訴人涉嫌從事假銷貨、製造不實財務報表致投資
    人受損，投保中心等人起訴請求損害賠償事件，竟列上訴人
    為當事人；另士林行政執行處追討被上訴人欠稅事件，亦以
    上訴人為被上訴人之前任董事、監察人，命令上訴人到場說
    明。上訴人經由本件確認兩造間於系爭期間之董事、監察人
    委任關係不存在之訴，於獲得勝訴判決產生既判力後，得持
    向其他法院或行政機關說明，以除去不安定之法律上地位，
    為此提起本件訴訟。又兩造於系爭期間董事及監察人委任關
    係存在與否，在形式上似屬過去之法律關係，惟其實質上造
    成上訴人私法上地位之不安定，從未止息，尤攸關上訴人得
    否請求董事及監察人報酬，須否負擔損害賠償及連帶責任、
    利益歸入責任、董事及監察人之相關會計責任、違反忠實義
    務之賠償責任及有無後契約義務之履行責任等重大事項，上
    開種種對於上訴人現今之權利義務均有影響，並令上訴人私
    法上地位陷於不安之狀態，且該法律地位不安之狀態得藉由
    本件確認之訴予以除去，使伊毋庸負擔上開義務與責任，上
    訴人自有即受本件確認判決之法律上利益。縱被上訴人公司
    於本件訴訟中並未爭執係中視公司擔任被上訴人系爭期間之
    董事、監察人，然被上訴人確曾誤將上訴人個人列為董事、
    監察人，更導致經濟部誤認上訴人係以法人代表人身份擔任
    董、監事，卻未積極辦理更正應登記事項之程序，被上訴人
    難謂自始無爭執，上訴人自有提起本件確認之訴之法律上利
    益。被上訴人於本院審理中均表示被上訴人未曾主張上訴人
    個人於系爭期間曾為被上訴人之董事及監察人，足見兩造間
    於系爭期間之董事、監察人委任關係確不存在，中視公司始
    為被上訴人公司之董事及監察人等語。原審為上訴人敗訴之
    判決，上訴人不服提起上訴，並於本院審理中為訴之變更，
    聲明：(一)確認兩造間自87年9月14日起至91年8月19日止之董
    事委任關係不存在。(二)確認兩造間自91年8月20日起至93年6
    月15日止之監察人委任關係不存在。
三、被上訴人則以：上訴人於系爭期間係受中視公司指派為法人
    代表，行使被上訴人董、監事職務。自然人受指派為法人代
    表擔任另一公司之董監事代表行使職務，所負之法律責任歸
    屬，須視事件發生之原因，始得定其法律責任，兩造間董事
    、監察人委任關係之存否，對於上訴人代表中視公司執行董
    監事職務，應否負法律責任，不生影響。換言之，縱使上訴
    人獲得勝訴判決，仍不能除去其被追訴之危險，故上訴人並
    無即受確認判決之法律上利益存在。況上訴人請求確認兩造
    在87年至93年間之委任關係不存在，屬已過去之法律關係，
    不得為確認之訴之標的等語，資為抗辯。並聲明駁回上訴人
    變更之訴。
四、按確認法律關係之訴，非原告有即受確認判決之法律上利益
    者，不得提起之；確認證書真偽或為法律關係基礎事實存否
    之訴，亦同，民事訴訟法第247條第1項定有明文。所謂即受
    確認判決之法律上利益，係指法律關係之存否不明確，致原
    告在私法上之地位有受侵害之危險，而此項危險得以對於被
    告之確認判決除去之者而言，故確認法律關係成立或不成立
    之訴，苟具備前開要件，即得謂有即受確認判決之法律上利
    益（最高法院42年台上字第1031號判例意旨參照）。本件上
    訴人主張其係因中視公司於系爭期間當選為被上訴人董事、
    監察人後，受中視公司指派行使被上訴人董事、監察人職務
    ，其本人與被上訴人間，並未存在董事、監察人之委任關係
    ，惟因行政登記不明確或錯誤之故，致使上訴人履遭誤認為
    被上訴人公司之董事或監察人。因被上訴人涉嫌從事假銷貨
    、製造不實財務報表致投資人受損，投保中心等人起訴請求
    損害賠償事件中竟列上訴人為當事人；另士林行政執行處追
    討被上訴人欠稅事件，亦以上訴人為被上訴人之前任董事、
    監察人，命令上訴人到場說明。上訴人經由本件確認之訴，
    得持向其他法院或行政機關說明，以除去不安定之法律上地
    位等語，惟為被上訴人所否認，並以前詞置辯。經查：
  (一)按政府或法人為股東時，得當選為董事或監察人。但須指定
    自然人代表行使職務。政府或法人為股東時，亦得由其代表
    人當選為董事或監察人，代表人有數人時，得分別當選，公
    司法第27條第1項、第2項定有明文。前者因係政府或法人股
    東自己當選為董事，是與公司成立委任關係者係政府或法人
    股東本身，後者係由政府或法人股東之代表人當選為董事，
    則與公司成立委任關係者應為該代表人個人，而非政府或法
    人股東本身。
  (二)上訴人主張：中視公司參選被上訴人87年度股東臨時會董事
    選舉、90年度股東常會董事選舉，當選為被上訴人董事，上
    訴人於87年9月14日至91年8月19日期間接受中視公司指定代
    表其行使被上訴人董事職務，其後因被上訴人公司章程修改
    ，全面改選董事及監察人，改選結果中視公司以法人身分當
    選為被上訴人監察人，上訴人於91年8月20日至93年6月15日
    期間，復接受中視公司指定代表行使被上訴人監察人職務等
    情，業據上訴人提出被上訴人87年度股東臨時會董、監當選
    名單、88年6月22日董、監及持股5%以上股東名冊、88年6月
    5日董、監及持股5%以上股東名冊、90年4月16日董、監及持
    股5%以上股東名冊、90年度股東常會議事錄、91年度股東臨
    時會議事錄、91年8 月20日董監名冊、92年10月26日董監名
    冊及92年12月26日董監名冊為證（見原審卷第14至22頁），
    並為被上訴人所不爭執。揆諸前開規定及說明，與被上訴人
    間存有董事、監察人委任關係者為中視公司，並非上訴人本
    身，上訴人係受中視公司指定代表該公司執行被上訴人董事
    、監察人之職務。被上訴人於100年4 月7日本院審理時亦陳
    稱：上訴人是受中視公司指派擔任被上訴人公司之董監事，
    系爭期間與被上訴人間存有董事、監察人委任關係者為中視
    公司，並非上訴人個人，兩造於系爭期間無委任關係存在，
    上訴人只是中視公司的指定代表等語（見本院卷第78頁反面
    ）。故兩造對於與被上訴人間存有董事、監察人委任關係者
    為中視公司，並非上訴人個人，上訴人只是受中視公司指定
    代表該公司執行被上訴人董事、監察人職務關係之事實，於
    兩造間未發生爭執。上訴人主張其遭投保中心起訴請求損害
    賠償及士林行政執行處以被上訴人公司滯欠營業稅法等未繳
    納為由，命包括上訴人在內之被上訴人前任董事、監察人到
    場據實報告被上訴人財產狀況等情事，係因上訴人受中視公
    司之指派為中視公司代表執行董事、監察人職務，其因而遭
    投保中心起訴請求損害賠償及士林行政執行處命到場報告財
    產狀況，該等情事是否正當，有無理由，係上訴人與投保中
    心及士林行政執行處間之爭執，並非上訴人與被上訴人間有
    所爭執。上訴人提起本件確認之訴，請求確認兩造間於系爭
    期間之董事、監察人委任關係不存在，其與投保中心及士林
    行政執行處私法上地位所受侵害之危險，無法以本件上訴人
    對於被上訴人之確認判決除去之，自難認上訴人有何即受確
    認判決之法律上利益。其提起本件訴訟顯欠缺受確認判決之
    法律上利益，不應准許。
五、綜上所述，上訴人提起本件確認之訴，請求：(一)確認兩造間
    自87年9月14日起至91年8月19日止之董事委任關係不存在。
    (二)確認兩造間自91年8月20日起至93年6月15日止之監察人委
    任關係不存在，均欠缺受確認判決之法律上利益，其請求不
    應准許，應予駁回。
六、兩造其餘攻擊、防禦方法及未經援用或進行調查之證據，經
    本院斟酌後，認為均不足以影響本判決之結果，自無予以調
    查或逐一詳予論駁之必要，附此指明。
七、據上論結，本件上訴人變更之訴為無理由，依民事訴訟法第
    78條，判決如主文。
中    華    民    國   100    年    5     月    31    日
                    民事第四庭
                        審判長法  官 張劍男
                              法  官 翁昭蓉
                              法  官 陳靜芬
正本係照原本作成。
如不服本判決，應於收受送達後20日內向本院提出上訴書狀，其
未表明上訴理由者，應於提出上訴後20日內向本院補提理由書狀
（均須按他造當事人之人數附繕本）上訴時應提出委任律師或具
有律師資格之人之委任狀；委任有律師資格者，另應附具律師資
格證書及釋明委任人與受任人有民事訴訟法第466條之1第1項但
書或第2項（詳附註）所定關係之釋明文書影本。
中    華    民    國   100    年    5     月    31    日
                              書記官 應瑞霞
附註：
民事訴訟法第466條之1（第1項、第2項）：
對於第二審判決上訴，上訴人應委任律師為訴訟代理人。但上訴
人或其他法定代理人具有律師資格者，不在此限。
上訴人之配偶、三親等內之血親、二親等內之姻親，或上訴人為
法人、中央或地方機關時，其所屬專任人員具有律師資格並經法
院認為適當者，亦得為第三審訴訟代理人。